【裁判字號】    92,訴,340
【裁判日期】    921119
【裁判案由】    偽造文書
【裁判全文】
臺灣桃園地方法院刑事判決                          九十二年度訴字第三四號
    公  訴  人  臺灣桃園地方法院檢察署檢察官
    被      告  壬○○
    指定辯護人  本院公設辯護人  己○○
右列被告因偽造貨幣案件，經檢察官提起公訴（九十一年度偵字第二一０八五號），
本院判決如左：
    主  文
壬○○收受後方知為偽造之通用紙幣而仍行使，處罰金伍仟元，如易服勞役，以佰
元折算壹日。
扣案之偽造新臺幣仟元偽鈔肆紙，均沒收。
    事  實
一、壬○○於民國九十一年十一月十七日二十二時許前之不詳日、時收受不詳人所交
    付之金錢後，方知其中仟元紙鈔四紙係偽造之通用紙幣，因不甘損失，竟基於行
    使偽造通用紙幣之犯意，先於九十一年十一月十七日二十二時許，在桃園縣八德
    市○○路六二號之九其工廠附近（起訴書誤載為蘆竹鄉），持其中一張仟元偽鈔
    （鈔票編號為ＦＬ１６６１９１ＹＤ）行使交付予計程車司機甲○○，以代付其
    工廠師傅乙○○乘坐計程車之車資新臺幣（下同）一百八十元，壬○○並對甲○○稱找八百元即可，使不知情之甲○○找回八百元予壬○○，嗣甲○○持上開偽
    鈔前往檳榔攤購買檳榔時，始由檳榔攤業者發現告知為偽鈔，甲○○立即在前開
    其所收取之偽鈔上黏貼膠帶以作辨示，並將上情通報同車行之排班司機。詎壬○○又故技重施，猶於同年月十八日深夜凌晨二時許，叫車搭乘同車行由丁○○所
    駕駛之計程車自前述其工廠附近出發，丁○○警覺有異，並以無線電暗語呼叫通
    知甲○○前往指認無訛，迨壬○○於中壢市中原大學附近下車時，復持另一紙仟
    元偽鈔支付車資，立即遭發現係偽鈔，壬○○見事機敗露下車欲逃跑，為計程車
    司機數人追獲，嗣將其扭送警局究辦，並在壬○○身上起獲其餘仟元偽鈔二張，
    而扣得仟元偽鈔（連同上述壬○○所行使之仟元偽鈔二張）共四張。
二、案經桃園縣警察局大園分局報請臺灣桃園地方法院檢察署檢察官偵查起訴。
    理  由
一、訊之被告壬○○固坦承持有仟元偽鈔四紙，並將其中二張分別交付計程車司機古
    鏜、丁○○行使以支付計程車資之事實，惟矢口否認有右揭犯行，辯稱：伊不知
    所使用的是偽鈔，該些仟元鈔是伊兒子前一天訂婚，伊有向朋友借款，亦有收到
    禮金，混在一起，不知偽鈔是從哪一部分來的云云。惟查：
（一）扣案如附表所示之仟元鈔四紙，經送鑑定結果：均係以彩色噴墨方式仿印，以
      透明墨仿隱藏字，無凹版印紋凸起效果，紙質與真鈔不同，以螢光筆繪製仿紙
      張螢光纖維絲，水印以灰色墨在紙張背面仿造，安全線以灰色墨在紙張背面仿
      造，另以黏貼箔膜（含面額數字）仿鈔券正面五段裸露部分，左下角面額數字
      以亮光物質仿折光變色油墨，確係偽鈔無訛，此有扣案如附表所示之偽鈔四紙
      、臺灣銀行南崁分行截留偽造變造仿造新臺幣券幣通報單乙紙、扣案仟元偽鈔
      之照片三幀、中央印製廠九十二年八月二十二日中印發字第０九二０００三九
      三五號函附卷可稽（見偵卷第十六頁、十七頁、本院卷第一五０頁）。
（二）證人甲○○（計程車司機）於本院訊問時證稱：「當時是另一人（指乙○○）
      坐車，是被告拿錢給我，被告在中壢市士校附近崁頂路的小巷子拿錢給我，當
      時約晚上十點左右，車資為一百八十元，他拿一千元叫我找他八百元就好，我
      找他八百元（七張一百元，十個十元），他離開後，我去買檳榔，才發現那是
      假鈔，之後我就把假鈔貼上膠布做為辨識，並告訴我同事收到假鈔的事，他（
      指被告）在凌晨時，又從崁頂路坐計程車出來，由別的司機（指丁○○）載，
      到中原大學附近下車又拿出假鈔，那位司機發現，並通報我，我過去又發現，
      我就追他，並扭送警察局。（見本院卷九十二年四月三十日訊問筆錄）等語。
      核與證人丁○○證稱：「當天他（指被告）搭我車，拿一張仟元偽鈔給我，我
      發現是偽鈔，之前同一晚我們車行另一司機（指甲○○）也收到一張偽鈔，有
      通報跟我們說，排班時他就先拿給我看，我收到時，發現與前開偽鈔是同一版
      面，我就叫該司機（指甲○○）來認，他就指認前一張偽鈔就是被告付的錢，
      被告開車門就要跑，被我們追到」（見本院九十二年四月三十日訊問筆錄）等
      情相符，被告亦不否認有將前述扣案偽鈔中之二張分別交予甲○○、丁○○之
      情，是堪認被告有持前開扣案偽鈔中之二張向證人甲○○、丁○○分別行使之
      事實。
（三）被告雖辯稱伊不知其所交付予甲○○、丁○○之仟元鈔係偽鈔云云。惟查，依
      前述證人甲○○之證詞，被告行使第一張仟元偽鈔時，已自甲○○處找回八百
      元；另證人即警員辛○○亦證稱：被告在警局時，其皮包內真鈔有百元鈔二、
      三張、五百元鈔一張等語（見本院九十二年四月九日訊問筆錄）；另證人戊○○亦證稱：「印象中他（指被告在警局時）真鈔有一百元、五百元、一千元的
      都有」等語（見本院卷第八十四頁），則衡諸常情，被告於四小時後第二次再
      搭乘證人丁○○之計程車，欲給付約二百五十元的車資時（見本院卷第六十四
      頁），理應以皮包內之數張百元鈔或五佰元鈔支付，而非動輒使用仟元鈔，除
      使司機找零不便外，亦使零散之鈔票充塞皮夾，詎被告竟又以仟元偽鈔支付僅
      約二百餘元之車資，其第二次使用偽鈔之情況，顯與通常一般人使用仟元鈔之
      常情有悖。參以，被告二次使用偽鈔之時間均係在深夜（一次在夜間二十二時
      許，一次是凌晨二時許），且二次使用偽鈔之時間至為密接，而其為計程車司
      機發現其第二次又持偽鈔行使時，立即打開車門下車要逃跑乙節，亦據證人丁○○、甲○○、丙○○、戊○○證述綦詳（見本院九十二年四月三十日訊問筆
      錄、偵卷第三十六頁、第三十六頁背面、本院九十二年六月二十四日訊問筆錄
      ），堪認被告顯係有意趁夜深計程車內燈光昏暗不容易辨識偽鈔之情況下，連
      續行使仟元偽鈔讓計程車司機換找真鈔藉以得利，惟因其為司機發現一時心虛
      亟欲逃逸之情，故其所辯不知偽鈔云云，顯難遽採。
（四）被告雖辯稱第一次是代乙○○支付計程車資，伊借給乙○○一千元，司機甲○○找回的錢是由乙○○拿去，過了一小時，乙○○又打電話約伊喝酒，伊叫乙○○給伊車行電話，乙○○給伊原先搭乘的計程車行電話，伊才叫車云云，惟
      經質之證人乙○○證稱：當日計程車司機甲○○找的錢是找給被告，因是被告
      叫伊過去，且伊車因發生事故撞到而賣掉，故是由被告付車資，伊約於兩個多
      小時後離開，過了好幾個小時，大約快天亮時，被告忽然打電話給伊說有車行
      司機說他用偽鈔，伊離開被告工廠後並無跟被告相約一起喝酒等語（見本院九
      十二年七月十五日訊問筆錄），核與被告前述所辯截然不同，益證被告前開所
      辯，顯然不實。
（五）辯護意旨雖謂：證人戊○○、甲○○、辛○○均證稱被告係將真、偽鈔均放置
      在皮夾內，足見被告收藏鈔票之方式與常人收持真鈔之方式無異，被告乃不知
      偽鈔而誤予使用云云。惟查，證人戊○○證稱：「警察叫他（指被告）把身上
      所有的皮包、證件、手機都拿出來放到桌上，員警開始翻他的皮包有無其他偽
      鈔，警察打開皮包時，發現他把偽鈔放在他皮包裡容易看到的那一層，把真鈔
      放在有拉鍊的夾層，必須要把拉鍊拉開才看得到」等語（見本院卷第八十三頁
      ）；證人甲○○亦證稱：被告將偽鈔放在皮夾的放鈔票的長型袋子裡，真鈔放
      在小夾層裏，真鈔、偽鈔分開放等語（見本院卷第四十二頁，另證人辛○○則
      證稱：伊當時沒注意被告的偽鈔、真鈔是否放在皮包的同一個地方等語，見本
      院卷第二十五頁），衡諸上情，參以被告連續二次所使用的仟元鈔均係偽鈔（
      並無真鈔偽鈔參互使用情形），則辯護人前開所辯，顯不足為被告有利之認定
      。
（六）被告辯稱：當天晚上發現第二張偽鈔時，計程車司機四、五人把伊押到中壢電
      信局附近毆打，並向伊勒索十萬元才不移送云云，固據其聲請本院傳訊證人乙○○、庚○○，而證人乙○○、庚○○亦均證稱：司機要被告付十萬元解決此
      事等語（見本院九十二年七月十五日訊問筆錄）。惟縱如被告所述，前述計程
      車司機於發現被告行使偽鈔之際，因憤怒而毆打被告並向其索取十萬元欲私了
      此案屬實，然茍非計程車司機們發現被告第二度行使偽鈔，焉會採取上述激烈
      之舉動？是被告所辯此節與其前已完成之行使偽鈔犯行的成立，並無關連，而
      僅事涉前述計程車司機是否另涉傷害罪嫌而已（註：被告對司機甲○○提出傷
      害告訴之部分，已據檢察官為不起訴處分，此有不起訴處分書附卷可稽），從
      而，被告前開所辯，亦不足為其有利之認定。
（七）綜上，本件事證明確，被告所辯各節俱屬不實，其犯行洵堪認定。
二、核被告壬○○第一次持仟元偽鈔向計程車司機甲○○行使之行為，係犯刑法第一
    百九十六條第二項收受後方知悉為偽造之通用紙幣而行使罪。公訴人雖認被告係
    犯同法條第一項之行使通用紙幣罪嫌，惟按刑法第一百九十六條第一項之行使偽
    造紙幣罪，以明知係偽造之紙幣而故意收受後，冒充真幣行使為構成要件。如其
    收受之初，不知係偽造，嗣後發覺不甘損失而仍行使者，為同條第二項之規定，
    與第一項之行使偽幣罪有別（最高法院二十七年上字第四二九號判例意旨參照）
    。本件並無任何積極證據，足證被告明知上述二紙仟元紙幣係屬偽造，方而故意
    向他人收受之情，是僅能認定被告收受後方知悉為偽造之通用紙幣而仍行使，故
    公訴人起訴法條，尚有未洽，應予變更。爰審酌被告之品行、素行、犯罪之動機
    、情節、犯罪後之態度及其他一切情狀，對其判處如主文所示之刑及諭知易服勞
    役之折算標準，以示懲儆。扣案偽造之仟元紙幣四紙，不問屬於犯人與否，應依
    刑法第二百條規定，宣告沒收。
三、公訴人雖認被告第二次持仟元偽鈔向計程車司機丁○○行使之行為，亦犯有前開
    罪嫌。惟按刑法第一百九十六條第二項之收受後方知為偽造之通用紙幣而仍行使
    罪，依同條第三項規定，該條第二項並不處罰未遂犯，另參照最高法院二十年上
    字第一九一一號判例意旨：該罪既未遂階段之認定，係以行使目的之已否完全達
    到為判斷標準，亦即須收受之相對人誤信為真鈔而收受始能認為達到行使目的，
    亦始得認為該行使行為已經完成，若相對人於一收受時即識破得知行為人所交付
    者為偽鈔，則不能認為行使完成，應認行為尚屬未遂，不得論以刑法第一百九十
    六條二項之收受後方知為偽造之通用紙幣而仍行使罪。本件被告第二次持仟元偽
    鈔向計程車司機丁○○行使時，丁○○已先有警覺且立即識破係偽鈔，被告行使
    之行為既屬未遂，因前開條文並不處罰未遂犯，自不得另對被告論處前開罪責。
    惟公訴意旨認此部分與前開有罪部分有連續犯之裁判上一罪關係，爰不另無罪之
    諭知，附此敘明。
據上論斷，應依刑事訴訟法第二百九十九條第一項前段、第三百條、刑法第一百九十
六條第二項、第二百條、第四十二條第二項、罰金罰鍰提高標準條例第一條前段、第
二條，判決如主文。
本案經檢察官林秀敏到庭執行職務。
中      華      民      國        九十二      年    十一  月    十九    日
                                      臺灣桃園地方法院刑事第八庭
                                                審判長法  官   林恆吉
                                                      法  官   陳彥宏
                                                      法  官   林曉芳
右正本證明與原本無異。
如不服本判決，應於判決送達後十日內向本院提出上訴狀( 應附繕本 )，上訴於
臺灣高等法院。
                                                      書記官   賴朱梅
中      華      民      國        九十二      年   十一   月  二十四    日
中華民國刑法第一百九十六條
 (行使收集或交付偽造變造通貨、幣券罪)
行使偽造、變造之通用貨幣、紙幣、銀行券，或意圖供行使之用而收集或
交付於人者，處三年以上十年以下有期徒刑，得併科五千元以下罰金。
收受後方知為偽造、變造之通用貨幣、紙幣、銀行券而仍行使，或意圖供
行使之用而交付於人者，處五百元以下罰金。
第一項之未遂犯罰之。


司法院資訊處製作；財團法人民間司法改革基金會備份。
